【裁判字號】    90,訴,544
【裁判日期】    900516
【裁判案由】    損害賠償
【裁判全文】
臺灣高雄地方法院民事判決  九十年度訴字第五四四號
    原      告  明日帝國育樂股份有限公司
    法定代理人  王  梅
    法定代理人  乙○○
    訴訟代理人  杜進良
右當事人間請求返還存款事件，本院判決如左：
    主    文
被告應給付原告新台幣貳佰玖拾伍萬元及自民國九十年三月十日起至清償日止，按年
息百分之五計算之利息。
訴訟費用由被告負擔。
本判決於原告以新台幣玖拾玖萬元供擔保後，得假執行；但被告如於假執行程序實施
前，以新台幣貳佰玖拾伍萬元為原告預供擔保，得免為假執行。
    事    實
甲、原告方面：
  一、聲明：除供擔保金額外，如主文所示。
  二、陳述：
    （一）程序方面：
      １按因契約涉訟者，如經當事人定有債務履行地，得由該履行地之法院管轄；
        又因侵權行為涉訟者，得由行為地之法院管轄，民事訴訟法第十二條、第十
        五條第一項分別定有明文。本件原告於被告所屬高雄分行開立活期存款帳戶
        ，故本件兩造之契約履行地在高雄，且本件之侵權行為地亦在高雄，是鈞院
        就本件自有管轄權。
      ２本件起訴時原告之法定代理人為宋舉文，惟其與原告因刑事案件涉訟，並潛
        逃至國外，原告經召開股東會，選舉王梅為新任董事長，故原告於訴訟進行
        中向鈞院聲明由新任法定代理人王梅承受訴訟，程序上並無不合。
    （二）實體方面：
      １原告於民國八十八年五月三十一日至被告所屬高雄分行開立活期存款帳戶（
        帳戶號碼為00000000000號），兩造並約定憑上開活期存款印鑑
        卡上所示印鑑式樣領款。詎被告所屬高雄分行行員明知訴外人宋舉文於九十
        年一月二十九日及同年二月一日領款時，所填寫之取款憑條上之印鑑式樣與
        印鑑卡上約定之印鑑式樣並不相符，竟仍讓訴外人宋舉文自該活期存款帳戶
        中領取新台幣（下同）二百九十五萬元。
      ２按活期存款戶向債務人往來，均悉以留存債務人處之活期存款印鑑卡之印鑑
        樣式，為查照存驗，此由兩造於八十八年五月三十一日所訂立之活期存款印
        鑑卡約定書記載至明，是被告所屬高雄分行顯已違反上開約定，具有過失，
        被告自應賠償原告所受之損失，為此爰依消費寄託及侵權行為之規定擇一請
        求為原告勝之判決。
     （三）對被告抗辯所為之陳述：
           原告於被告所屬高雄分行開立乙種活期存款帳戶，已如前述，故兩造間
           成立消費寄託關係，被告所屬高雄分行行員違反關於兩造所訂立之活期
           存款印鑑卡之約定，為有過失，此亦為被告所自認，是被告所屬高雄分
           行於九十年一月二十九日及同年二月一日所為之清償對原告不生效力，
           原告自得依民法第六百零三條、第六百零二條及第五百九十七條規定，
           向被告請求返還如訴之聲明所示金額。
  三、證據：提出印鑑卡、取款憑條、存摺節本、變更登記事項卡各一份為證。
乙、被告方面：
  一、聲明：
    （一）駁回原告之訴及假執行之聲請。
    （二）如為不利於被告之判決，願提供擔保，請准免為假執行。
  二、陳述：
    （一）法人無訴訟能力，應以其代表人視為法定代理人，適用關於法定代理之規
          定（三四年院解字第二九三六號解釋可參），而股份有限公司為訴訟行為
          時，應由其董事長為法定代理人，惟董事長因故不能行使職權時，則應依
          公司法第二百零八條規定以決定法定代理人，而依本條文之規定，公司監
          察人並無代表公司為法定代理人之權。本件原告之董事長宋舉文因出國不
          能行使職權，依前開條文規定應由副董事長或常務董事或董事為本件之法
          定代理人，但該公司卻以監察人甲○○為法定代理人，依民事訴訟法第二
          百四十九條第一項第四款規定，其訴訟未經法定代理人合法代理，合先敘
          明。
    （二）系爭款項均係原告之原董事長宋舉文本人親自至被告櫃檯領款，玆為求取
          信於被告，並於約定印鑑變更前能通融交易，宋舉文並慎重其事提出原告
          之營利事業登記證、經濟部公司執照、公司變更登記表暨高雄市政府建設
          局資格證明書等文件，以證明其確係原告之董事長，為合法之代表人，而
          法人代表人之行為，即為法人之行為，是本件依消費寄託契約，系爭款項
          業已清償，原告之訴即無理由。又行使權利，履行義務，應依誠實及信用
          方法，民法第一百四十八條第二項定有明文。本件原告固先已與被告約定
          有往來憑信之印鑑章，惟嗣由合法之代表人出面領款，再由另一派自稱係
          合法之代表人出面否認，揆諸前開規定，其行使權利，履行義務已悖誠信
          原則。
  三、證據：提出公司執照、高雄市政府建設局資格證明書、股東名簿、營利事業登
      記證、變更登記事項卡各一份為證。
    理    由
一、按當事人之法定代理人其代理權消滅者，訴訟程序在有法定代理人承受其訴訟以
    前當然停止；又該條所定承受訴訟之人，於得為承受時，應即為承受之聲明，民
    事訴訟法第一百七十條及第一百七十五條第一項分別定有明文。本件原告之法定
    代理人原為宋舉文，於起訴後因故而由王梅接任，原告於起訴時列監察人甲○○
    為法定代理人，其訴訟要件固有欠缺，惟其嗣陳明由新任法定代理人王梅承受訴
    訟，揆諸首開規定，並無不合，合先敘明。
二、原告起訴主張：其於八十八年五月三十一日至被告所屬高雄分行開立活期存款帳
    戶（帳戶號碼為00000000000號），兩造並約定憑上開活期存款印鑑
    卡上所示印鑑式樣領款。詎被告所屬高雄分行行員明知訴外人宋舉文於九十年一
    月二十九日及同年二月一日領款時，所填寫之取款憑條上之印鑑式樣與印鑑卡上
    約定之印鑑式樣並不相符，竟仍讓訴外人宋舉文自該活期存款帳戶中領取二百九
    十五萬元。按活期存款戶向債務人往來，均悉以留存債務人處之活期存款印鑑卡
    之印鑑樣式，為查照存驗，從由兩造於八十八年五月三十一日所訂立之活期存款
    印鑑卡約定書記載至明，是被告所屬高雄分行顯已違反上開約定，具有過失，被
    告自應賠償原告所受之損失，為此爰依消費寄託及侵權行為之法律關係擇一請求
    被告給付上開款項，並自起訴狀繕本送達之翌日即九十年三月十日起至清償日止
    ，按年息百分之五計算之利息等語。被告則以：系爭款項均係原告之原董事長宋
    舉文本人親自至被告高雄分行櫃檯領款，玆為求取信於被告，並於約定印鑑變更
    前能通融交易，宋舉文並慎重其事提出原告之營利事業登記證、經濟部公司執照
    、公司變更登記表暨高雄市政府建設局資格證明書等文件，以證明其確係原告之
    董事長，為合法之代表人，而法人代表人之行為，即為法人之行為，是本件依消
    費寄託契約，系爭款項業已清償，原告之訴即無理由。又行使權利，履行義務，
    應依誠實及信用方法，民法第一百四十八條第二項定有明文。本件原告固先已與
    被告約定有往來憑信之印鑑章，惟嗣由合法之代表人出面領款，再由另一派自稱
    係合法之代表人出面否認，揆諸前開規定，其行使權利，履行義務已悖誠信原則
    等語置辯。
三、經查原告於被告高雄分行設有乙種活期存款第00000000000帳號，兩
    造於印鑑卡上約定於原告領款時，被告須憑印鑑式樣為「明日帝國育樂股份有限
    公司」、「章本標」、「吳麗雲」等三個大、小章始得辦理取款，該帳戶內之存
    款二百九十五萬元，分別於九十年一月二十九日、同年二月一日遭訴外人即原告
    之原董事長宋舉文持公司存摺、公司及董事章本標之印鑑章，予以冒領殆盡之事
    實，業據其提出印鑑卡、取款憑條、存摺節本、公司變更登記事項卡各一份為證
    ，且為被告所不爭執，堪信為真實。惟原告另主張依據消費寄託之法律關係，請
    求被告給付上開款項及法定遲延利息等情，則為被告所拒絕，並以前開情詞置辯
    。從而，本件之爭點在於被告將上開款項交付與宋舉文，是否對被告發生清償之
    效力，亦即原告是否須負表見代理之授權人責任？惟查：
  （一）按受領人係債權之準占有人者，以債務人不知其非債權人者為限，有清償之
        效力，民法第三百十條第二款定有明文。是向第三人為清償，經其受領者，
        須受領人為債權之準占有人，並以債務人不知其非債權人為要件，始生清償
        之效力。經查，本件兩造於印鑑卡上約定於原告提款時，被告須憑印鑑式樣
        為「明日帝國育樂股份有限公司」、「章本標」、「吳麗雲」等三個大、小
        章始得辦理提款，已如前述，原告之原董事長宋舉文雖持原告之真正存摺及
        公司印鑑章，分別於九十年一月二十九日、同年二月一日至被告高雄分行櫃
        檯辦理提款，惟其僅於取款憑條上蓋用「明日帝國育樂股份有限公司」或「
        明日帝國育樂股份有限公司」、「章本標」等印鑑式樣，而非依約定同時蓋
        用「明日帝國育樂股份有限公司」、「章本標」、「吳麗雲」等三個大、小
        章，換言之，即其蓋用之印鑑式樣與約定之印鑑式樣不符，此亦經被告到庭
        自承：「是依照交易習慣，給與客戶方便，承認提領程序有過失。」，是被
        告既自認其辦理提款手續有過失，則尚難謂其不知宋舉文為非債權人，揆諸
        前揭規定，被告自不生清償之效力。
  （二）被告雖辯稱宋舉文為原告之原董事長，其本人親自至被告高雄分行櫃檯辦理
        提款事宜，並提出原告之營利事業登記證、經濟部公司執照、公司變更登記
        表暨高雄市政府建設局資格證明書等文件，以證明其確係原告之董事長，進
        而主張依表見代理之規定，其交付系爭存款與宋舉文，即發生清償之效力云
        云。然所謂表見代理，係指由自己之行為表示以代理權授與他人，或知他人
        表示為其代理人而不為反對之表示者，對於第三人應負授權人之責任，但第
        三人明知其無代理權或可得而知者，不在此限，民法第一百六十九條定有明
        文。以本件而言，被告為銀行，一般人至銀行開設活期存款帳戶，皆約定有
        往來之印文即所謂之印鑑，當存戶至銀行取款時，銀行即憑取款條上之印文
        與留存之印鑑是否相符，為決定是否付款之依據，如於取款條上所蓋之印文
        與約定印鑑不符，縱為存戶本人領款，銀行亦會拒絕給付，此亦為吾人生活
        上可得之經驗。又該項印鑑之約定，並非僅單方拘束存戶，亦拘束銀行，故
        雖由公司之法定代理人於取款憑條上蓋用與約定不相符合之印鑑式樣取款時
        ，此非為銀行人員所不能判斷，故無論係出於銀行人之故意或過失，依其情
        形，應認係銀行之人員可得而知該他人無代理權，銀行之人員仍與之為法律
        行為，自無上揭表見代理規定之適用，存戶無須負表見代理之授權人責任。
        本件系爭之九十年一月二十九日及同年二月一日取款憑條三紙，與留存於被
        告之印鑑卡以肉眼比對結果，系爭三紙存款憑條上之「明日帝國育樂股份有
        限公司」、「章本標」印文與比對物之印文，雖無不同，且為兩造所不爭執
        ，應堪認定，惟該印鑑式樣與約定之印鑑式樣比對結果，明顯少了「吳麗雲
        」之印文，足見被告當時應已能發現取款條之印文與印鑑不符，依其情事當
        可得而知該次領款非原告授權所為，亦即被告之承辦人員可得而知宋舉文無
        代理權，此與宋舉文當時是否以原告之法定代理人身分取款無涉，是按之民
        法第一百六十九條但書之規定，原告自無須負表見代理之授權人責任，被告
        辯稱原告須負表見代理人之授權人責任云云，尚非可採。
四、綜上所述，本件被告將原告之系爭存款交付與訴外人宋舉文，既不能認已對原告
    發生清償之效力，又原告毋庸負表見代理之授權人責任，則原告本諸民法第五百
    九十八條之規定請求被告返還系爭之二百九十五萬元存款及自起訴狀繕本送達翌
    日即九十年三月十日起至清償日止，按年息百分之五計算之法定遲延利息，為有
    理由，應予准許。至原告本於上開規定，既已可得勝訴判決，則其本於侵權行為
    之規定擇一訴請損害賠償部分，本院即毋庸再為審酌認定，併予明。
五、原告陳明願供擔保，請求宣告假執行，被告亦陳明願供擔保，請免為假執行，均
    核無不合，茲分別酌定相當之擔保金額，予以准許。
六、本件事證已臻明確，兩造其餘之攻擊、防禦方法及所舉證據，均與判決結果不生
    影響，爰不予一一審酌，併予敘明。
七、據上論結，本件原告之訴為有理由，依民事訴訟法第七十八條、第三百九十條第
    二項、第三百九十二條，判決如主文。
中      華      民      國    九十      年      五      月    十六      日
                              臺灣高雄地方法院民事第二庭
~B審判長法官  陳明富
~B      法官  吳進寶
~B      法官  鍾素鳳
右為正本係照原本作成。
如不服本判決，應於送達後廿日內，向本院提出上訴狀並表明上訴理由，如於本
判決宣示後送達前提起上訴者，應於判決送達後十日內補提上訴理由書（須附繕本）。
中      華      民      國    九十      年      五      月    十六      日
~B法院書記官  唐美玲


司法院資訊處製作；財團法人民間司法改革基金會備份。
